臺灣高等法院民事判決　　　　　　　　 95年度重上字第519號
上　訴　人　甲○○
訴訟代理人　徐揆智律師
上　訴　人　丙○○
訴訟代理人　林幸慧律師
複　代理人　徐揆智律師
被　上訴人　有限責任基隆第一信用合作社
法定代理人　乙○○
訴訟代理人　林展義律師
上列當事人間請求塗銷抵押權設定登記等事件，上訴人對於中華
民國95年8月23日臺灣基隆地方法院95年重訴字第29號第一審判
決提起上訴，本院於96年5月1日言詞辯論終結，判決如下：
    主      文
上訴駁回。
第二審訴訟費用由上訴人負擔。
    事實及理由
一、被上訴人主張： 上訴人甲○○積欠伊新台幣（下同）8,789,
    975元以上未清償， 伊遂向原法院聲請就上訴人甲○○所有
    坐落基隆市○○區○○段３１１地號土地及其上建物即門牌
    號碼基隆市○○街251巷8弄6號房屋（ 下稱系爭不動產）及
    他筆不動產為強制執行，惟上訴人甲○○就前開債務本應負
    清償之責，竟與上訴人丙○○以通謀虛偽意思表示，於90年
    ３月23日由上訴人甲○○向上訴人丙○○借款11,000,000元
    ，上訴人甲○○並就伊所有系爭不動產及他筆不動產設定二
    抵押權登記予上訴人丙○○用以擔保上開虛偽債權，其中3,
    000,000元部分之抵押債權， 業經最高法院94年台上字第22
    26號民事判決（ 下稱前案）認定不存在，其餘8,000,000元
    之抵押權（下稱系爭抵押權）所擔保之債權，亦於前案之判
    決理由中認定不存在；又系爭抵押權於90年３月23日設定後
    ，上訴人丙○○未曾交付上訴人甲○○8,000,000元， 是系
    爭抵押權設定契約所擔保之債權並不存在，依抵押權從屬性
    ，上訴人丙○○之抵押權應予塗銷。若剔除上訴人丙○○之
    虛偽債權，伊可就該部分受償，自有提起確認之訴之必要，
    及受確認判決之法律上利益。又前案重要爭點與本案相同，
    併引用誠信原則與爭點效理論，請求確認上訴人丙○○與上
    訴人甲○○間就基隆市○○區○○段地號３１１土地所有權
    全部，及同上建號509建物即門牌號碼基隆市○○街251巷８
    弄６號房屋所有權全部，由基隆市信義地政事務所以90年基
    信字第3615號收件所為之8,000,000元抵押權設定契約所擔
    保之債權不存在，並請求上訴人丙○○應塗銷系爭抵押權設
    定登記等語（原審為被上訴人勝訴判決，上訴人不服，提起
    上訴）。並答辯聲明：上訴駁回。
二、上訴人則以：被上訴人應就上訴人間之借貸契約與系爭債抵
    押權之設定，係出於通謀虛偽意思表示負舉證責任。上訴人
    間曾立承諾書， 約定分次交付8,000,000元借款，而由上訴
    人丙○○於90年3月29日、90年4月11日、90年5月29日分3次
    匯款共8,000,000元予上訴人甲○○， 被上訴人主張上訴人
    間未有8,000,000元借款之交付進而依抵押權從屬性主張系
    爭抵押權不存在，顯屬誤會；又本件並無爭點效之適用云云
    ，資為抗辯。並上訴聲明：(一)原判決廢棄。(二)被上訴人在第
    一審之訴駁回。
三、本件不爭執之事實：兩造就系爭抵押權設定文書之真正、原
    法院92年度訴字第438號、本院93年度上字第643號、最高法
    院94年度台上字第2226號卷宗形式上之真正及本案與前案爭
    點部分相同不予爭執。
四、本件爭執之點：(一)本件是否有爭點效之適用？(二)系爭抵押權
    所擔保之債權是否為通謀虛偽意思表示？(三)上訴人間就系爭
    抵押權之設定，是否成立而生效？
五、按確認法律關係成立不成立之訴，非原告有即受確認判決之
    法律上利益者，不得提起之， 民事訴訟法第247條定有明文
    ； 又民事訴訟法第247條所謂即受確認判決之法律上利益，
    係指因法律關係之存否不明確，致原告在私法上之地位有受
    侵害之危險，而此項危險得以對於被告之確認判決除去之者
    而言，故確認法律關係成立或不成立之訴，苟具備前開要件
    ，即得謂有即受確認判決之法律上利益，縱其所求確認者為
    他人間之法律關係，亦非不得提起。（最高法院42年度台上
    字第1031號判例參照）。經查，本件被上訴人主張對上訴人
    甲○○之債權，因上訴人間之系爭債權債務關係為通謀虛偽
    意思表示，並就系爭債權於上訴人甲○○所有之系爭不動產
    上設定抵押權，致被上訴人對上訴人甲○○之債權無從完全
    受償，被上訴人法律上之地位即其對上訴人甲○○之債權有
    受侵害之危險，而此項危險得以對於上訴人提起確認判決除
    去之，故被上訴人即有受本件確認判決之法律上利益；而上
    訴人就被上訴人之主張均為反對之陳述，故被上訴人自得以
    上訴人為他造當事人向本院提起確認上訴人間債權不存在之
    訴，合先敘明。
六、爭點一：本件是否有爭點效之適用？
    按確定判決之既判力，固於判決主文所判斷之訴訟標的，始
    可發生，但法院於判決理由中，就訴訟標的以外當事人所主
    張影響判決結果之重要爭點，本於當事人完足舉證及辯論之
    結果，已為實質之判斷者，基於當事人間程序上誠信原則及
    訴訟經濟之考量，仍應賦予一定之拘束力。是同一當事人間
    就該重要爭點提起之其他訴訟，除有原判斷顯然違背法令、
    或當事人提出新訴訟資料足以推翻原判斷、或原確定判決之
    判斷顯失公平等情形，可認當事人為與原判斷相反之主張，
    不致違反誠信原則外，應解為當事人及法院就該經法院判斷
    之重要爭點之法律關係，均不得為相反之主張或判斷（最高
    法院95年度台上字第1220號判決、73年度台上字第4062號判
    決參照）。上訴人雖引用最高法院87年度台上字第1029號民
    事判決否定上述見解，經查該判決重在強調「爭點效」之理
    論不同於既判力，非對後訴有當然之拘束力而言，並未否定
    以基於誠信原則附以一定條件，得予有限度地承認爭點理論
    ，縱或有無條件否定爭點效之理論之意，亦純係個案見解，
    非最高法院最近之見解，則最高法院95年度台上字第1220號
    判決所為符合該判決所定條件為前提，承認以前訴訟判決理
    由中重要爭點之判斷，對於後訴當事人及法院應賦予一定之
    拘束力之見解，法理事理兼顧，可以採取，上訴人謂本件無
    爭點效之適用云云，有違程序上之誠信原則及訴訟經濟原則
    ，容有誤會。
七、爭點二：系爭抵押權所擔保之債權是否為通謀虛偽意思表示
    ？
  (一)按表意人與相對人通謀而為虛偽意思表示者，其意思表示無
    效，民法第87條第１項定有明文。又民法第87條之通謀虛偽
    表示，指表意人與相對人相互明知為非真意之表示而言，故
    表意人之相對人不僅須知表意人非真意，並須就表意人非真
    意之表示相與為非真意之合意，始為相當（最高法院51年台
    上字第215號判例參照）。
  (二)經查，上訴人丙○○所取得之他項權利屬一般抵押權，而非
    最高限額抵押權； 又系爭8,000,000元抵押權於設定時，上
    訴人丙○○對於上訴人甲○○並無任何債權存在，為上訴人
    丙○○於前案所不爭執，並有基隆市信義地政事務所90基資
    字第001928號及第001927號他項權利證明書二紙附前案卷可
    稽。查系爭抵押權設定於90年3月23日，而系爭8,000,000元
    借款之匯款時間分別為 90年3月29日、90年4月11日、90年5
    月29日， 匯款金額共8,000,000元，亦為上訴人所不爭執，
    此與一般抵押權先借款後設定擔保程序相反，有違常情，並
    經本院職權調閱上開民事卷核閱屬實。上訴人主張：彼等先
    設定一般抵押權，再於事後分次取款云云，與常情不合，自
    非可採。
  (三)依前項說明，上開重要爭點前經兩造於前案已為充分之主張
    與證明、攻擊及防禦，並經前案歷經三審作出實質之判斷，
    兩造於前案之訴訟程序權利已受有充分之保障，則被上訴人
    既援用前案確定判決上開重要爭點判斷之結果，則上訴人不
    得再對該重要爭點之判斷為相反之主張，本院亦不能作出與
    前案相反之判斷，應認被上訴人主張上訴人間所為系爭8,00
    0,000元借款係出於通謀虛偽意思表示，而依民法第78條第1
    項前段規定，其意思表示為無效。
  (四)次查，前案曾函請第一銀行草店尾分行提供上訴人丙○○之
    存款資料， 有該資料附卷可憑（見本院卷第55-84頁），由
    該資料可知， 上訴人丙○○00000000000號帳戶於85年11月
    間開戶，自86年12月起至92年10月間，借方（即提款）即有
    約500筆； 貸方（即存款）亦有約300筆，每年約130筆，扣
    除例假日，平均每２天即提款或存款一次，且多係當日轉進
    轉出，金額有高達56,000,000元（見原審卷第47頁）、40,0
    00,000元（ 見原審卷第49頁）、17,600, 000元（見原審卷
    第52頁）、17,600,000元（見原審卷第55頁）者，其餘部分
    過百萬元者不在少數，亦有數十筆低至30元者，衡諸常情，
    縱使固定住居於基隆市者，亦不可能存取款如此頻繁。何況
    上訴人丙○○為80歲之人，又遠住彰化縣北斗鎮，豈能遠赴
    基隆每２天存提如此龐大及瑣碎之款項？又上訴人丙○○為
    證明其有財力，主張其有16,600,000元之統一強棒證券投資
    信託基金及17,500,000元之群益安穩基金云云。惟查，其於
    前案亦提出相同之主張，經本院函詢統一證券投資股份有限
    公司之結果，該數千萬元之基金係分別於90年3月12日、3月
    28日、3月30日、8月7日、8月8日及9月25日申購，其中除90
    年3月12日之2,000,000元及3月28日之4,000,000元之匯款人
    為上訴人丙○○外，其餘合計22,600,000元，均係上訴人丙
    ○○之女即證人丁○○之配偶李柏墩為匯款人（見本院卷第
    98-99頁）， 且上開基金並經本院於前案判決認定不足證明
    係上訴人丙○○之自有資金，及亦不能證明其有借貸3,000,
    000元之資力（見原審卷第31頁），遑論系爭之8,000,000元
    。至上訴人丙○○所提出之土地所有權狀，仍不足證明其有
    借款8,000,000元， 退而言之，即使上訴人丙○○確有該等
    土地，且無任何負擔，然與其是否有借貸3,000,000元或8,0
    00,000元之能力，並無必然之關係。末查，第一銀行於彰化
    縣北斗鎮○○路150號亦設有北斗分行， 於電子商務如此頻
    繁之今日，存款戶以原始開戶之存摺及原留印鑑，於同一家
    銀行之各分行辦理跨行存、提款，或以金融卡提款，均係日
    常生活，絕非難事。衡諸常理，上訴人丙○○如需以其於第
    一銀行基隆草店尾分行之帳戶轉帳於第三人，只需於第一銀
    行北斗分行辦理即可，豈需遠赴原始開戶之第一銀行草店尾
    分行辦理。縱上事證，顯見上訴人丙○○、甲○○間就系爭
    抵押權所擔保之債權，屬通謀虛偽意思表示而無效。
八、爭點三：上訴人間就系爭抵押權之設定，是否成立而生效？
  (一)我國民法第870條規定： 「抵押權，不得由債權分離而為讓
    與，或為其他債權之擔保。」此即抵押權之從屬性。易言之
    ，一般抵押權之成立，以債權已存在為前提，債權若不存在
    ，抵押權亦不成立，抵押權全為債權之存在而成立，是為抵
    押權成立上之從屬性。則一般抵押權必須先有債權存在，而
    後始得為擔保該債權而設定抵押權。按「抵押權人聲請拍賣
    抵押物，在一般抵押，因必先有被擔保之債權存在，而後抵
    押權始得成立，故祇須抵押權已經登記，且登記之債權已屆
    清償期而未受清償，法院即應准許之。」（最高法院71年台
    抗字第306號判例參照）， 又「按一般抵押權與最高限額抵
    押權之性質不同，前者必須先有債權存在，而後始得為擔保
    該債權而設定抵押權；後者則係為擔保現在已發生或將來可
    能發生之債權，提供不動產以為擔保。」（最高法院88年度
    台上字第444號判決、 最高法院92年度台上字第1986號判決
    參照）。經查：
  1.系爭抵押權係於90年3月23日設定， 屬一般抵押權（見原審
    卷第11頁）， 果若系爭8,000,000元之債權為真正，亦應於
    90年3月23日設定前即已存在。是上訴人丙○○應於90年3月
    23日前給付上訴人甲○○8,000,000元。
  2.本院於93年上字第643號審理時， 曾函調上訴人丙○○於第
    一商業銀行自開戶日起至94年4月1日止之存提往來明細表（
    見原審卷第42-56頁）， 經核閱該明細表， 其中90年3月23
    日前後均無8,000,000元之交付，  該明細表亦無8,000,000
    元之交付，足見系爭抵押權所擔保之債權確不存在。
  3.上訴人丙○○雖主張其與上訴人甲○○於90年３月17日簽訂
    承諾書， 同意於抵押權先設定完成後將8,000,000元匯入上
    訴人甲○○指定之帳戶，其並於90年3月29日、同年4月11日
    及５月２９日各匯款4,500,000元、2,500,000元及1,000,00
    0元予上訴人甲○○云云。 證人丁○○亦附合其父丙○○說
    法，證稱承諾書係甲○○從他家拿到我家給我的，90年3月1
    ８日是星期日，公司沒有上班等語（見本院卷第32頁）。惟
    查90年3月17日係星期六， 一般民間公司均未上班，上訴人
    主張承諾書係於甲○○辦公室談3,000,000元及8,000,000元
    之借款事宜而立，核與常情有悖，自非可採。
  4.證人丁○○於前案作證時， 固承認上訴人間有3,000,000元
    及8,000,000元之借款， 惟證稱：「我不清楚有無簽書面契
    約」、「借款的條件就是甲○○用二幢房子作抵押」、「隔
    天…到公司來談借錢的事」等語（ 見原審卷第38-39頁）。
    惟查既言當時並無書面契約，何以突然冒出本件承諾書？何
    以3,000,000元之借款無承諾書，而同日設定之借款8,000,0
    00元卻有承諾書，不無疑問；況其於原審亦未主張及提出承
    諾書，迄至本院始行提出，亦有可疑。足見系爭承諾書係事
    後捏造。
  5.上訴人丙○○雖主張其係於90年3月29日、 同年4月11日及5
     月29日各匯款4,500,000元、2,500,000元及1,000,000元予
    甲○○云云。惟查90年5月29日之1,000,000元係以第一銀行
    草店尾分行「轉帳」為之，而非以匯款方式為之（見本院卷
    第96頁），足見其上開抗辯不可採。另依第一銀行函復之資
    料觀之， 上訴人丙○○曾於90年4月17日轉帳予上訴人甲○
    ○3,000,000元（按該3,000,000元係上訴人於前案所主張之
    借款，但為本院前案所不採），亦於同年5月29日「轉帳」1
    ,000,000 元予上訴人甲○○，同日上訴人甲○○亦匯款10,
    000元予上訴人丙○○（見本院卷第96-97頁），足見上訴人
    間、上訴人丙○○與上訴人甲○○之家人間本就轉帳頻頻，
    非僅系爭之3,000,000元及8,000,000元（即合計11,000,000
    元）而已，是上訴人丙○○僅係被利用之工具而已。
  6.綜上，系爭承諾書顯係利用前案函請第一銀行草店尾分行提
    供上訴人丙○○之存款資料，其中90年3月29日、同年4月11
    日及5月29日各匯款組合而成， 純屬臨訟制作之虛偽文件，
    而不可採。
  7.證人丁○○於前案作證時， 固承認兩造間有3,000,000元及
    8,000,000元之借款， 惟證稱「我不清楚有無簽書面契約」
    、「借款的條件就是甲○○用二幢房子作抵押」、「隔天…
    到公司來談借錢的事」等語（ 見原審卷第38-39頁），既無
    書面契約，何來本件承諾書？證人丁○○於本院又證稱甲○
    ○是從他家拿到我家給我的， （90）年3月18日是星期日，
    公司沒有上班。我們有本票，…. 我記得有本票，以前開庭
    時有提出過（見本院卷第92-93頁）云云。 惟查，90年起已
    實施週休二日制，90年3月17日係星期六， 公司亦未上班，
    上訴人如何在甲○○辦公室談3,000,000元及8,000,000元之
    借款事宜？況系爭8,000,000元有簽發本票， 即係本件最重
    要之證據，上訴人理應早就提出，惟原審審理時，上訴人根
    本未曾提出，足見證人丁○○證稱：「我記得有本票，以前
    開庭時有提出過」確屬虛偽。證人丁○○於前案作證時，既
    未證稱有書面契約及本票，何於本院又證稱有承諾書及本票
    ？綜上，證人丁○○於本院之證言俱屬虛偽而不可採。
九、綜上所述， 上訴人間並無8,000,000元之借款債權存在，被
    上訴人請求確認上訴人間就系爭不動產所為之系爭抵押權登
    記， 所擔保之債權8,000,000元不存在，並請求上訴人丙○
    ○塗銷系爭抵押權之登記，為有理由，應予准許。原審為上
    訴人敗訴之判決，核無不合。上訴意旨指摘原判決不當，求
    予廢棄改判，為無理由，應予駁回。
十、本件事證已臻明確，兩造其餘攻擊防禦方法，核與判決結果
    已不生任何影響，不再贅述，併此敘明。
十一、據上論結，本件上訴為無理由，依民事訴訟法第449條第1
      項、第78條、第85條第1項前段，判決如主文。
中　　華　　民　　國 　96    年    5     月　　15  　日
                   民事第三庭
                       審判長法　官  林敬修
                             法　官  藍文祥
                             法　官  劉勝吉
正本係照原本作成。
如不服本判決，應於收受送達後20日內向本院提出上訴書狀，其
未表明上訴理由者，應於提出上訴後20日內向本院補提理由書狀
（均須按他造當事人之人數附繕本）上訴時應提出委任律師或具
有律師資格之人之委任狀；委任有律師資格者，另應附具律師資
格證書及釋明委任人與受任人有民事訴訟法第466條之1第1項但
書或第2項（詳附註）所定關係之釋明文書影本。
中　　華　　民　　國 　96　  年　   5 　 月　  16　  日
　　　　　　　　　　　　　   書記官  李翠齡
附註：
民事訴訟法第466條之1（第1項、第2項）：
對於第二審判決上訴，上訴人應委任律師為訴訟代理人。但上訴
人或其他法定代理人具有律師資格者，不在此限。
上訴人之配偶、三親等內之血親、二親等內之姻親，或上訴人為
法人、中央或地方機關時，其所屬專任人員具有律師資格並經法
院認為適當者，亦得為第三審訴訟代理人。
